【裁判字號】    98,交聲,3384
【裁判日期】    981126
【裁判案由】    違反道路交通管理處罰條例聲明異議
【裁判全文】
臺灣桃園地方法院交通事件裁定        98年度交聲字第3384號
原處分機關    交通部公路總局新竹區監理所桃園監理站
異  議  人
即受處分人    甲○○
上列受處分人因違反道路交通管理處罰條例案件，對於交通部公
路總局新竹區監理所桃園監理站中華民國98年11月9日所為之處
分（原處分案號：桃監裁字第裁52-Z00000000號）聲明異議，本
院裁定如下：
    主  文
原處分撤銷。
甲○○汽車駕駛人，駕駛汽車經測試檢定酒精濃度超過規定標準
，處罰鍰新臺幣萬肆仟伍佰元，吊扣普通小型車駕駛執照拾貳
個月，並應接受道路交通安全講習。
    理  由
一、原處分意旨略以：異議人即受處分人甲○○於民國98年11月
    6日晚間9時4分許，駕駛車牌號碼7857-RN號自用小客車，行
    經國道3號北向58公里，為內政部警政署國道公路警察局第
    六警察隊執勤員警攔查，經測試其吐氣所含酒精濃度達每公
    升0.55毫克超過規定標準而掣單舉發，爰依道路交通管理處
    罰條例第35條第1項第1款及違反道路交通管理事件統一裁罰
    基準表等規定，裁處異議人罰鍰34,500元，吊扣駕駛執照12
    個月，並施以參加道路交通安全講習。
二、聲明異議意旨略以：其因一時貪杯而違犯道路交通管理處罰
    條例相關規定屬實，已繳清罰鍰。惟其係常年以駕駛車輛為
    業，且為佳中唯一經濟收入來源，若依上開條例規定再行吊
    扣其賴以維生之聯結車駕駛執照1年，將嚴重影響家人生活
    收入。為此，請求撤銷原吊扣駕照之處分或僅吊扣騎自小客
    車駕照響等語。
三、按汽車駕駛人飲用酒類或其他類似物後其吐氣所含酒精濃度
    超過每公升0.25毫克或血液中酒精濃度超過百分之0.05以上
    者，不得駕車，道路交通安全規則第114條第2款定有明文。
    又汽車駕駛人，駕駛汽車經測試檢定有酒精濃度超過規定標
    準者，處新臺幣（下同）15,000元以上60,000元以下罰鍰，
    並當場移置保管其車輛及吊扣其駕駛執照1年，道路交通管
    理處罰條例第35條第1項第1款亦有明文。又汽車駕駛人有本
    條例第35條第1項之情形者，應接受道路交通安全講習，同
    條例第24條第1項第2款定有明文。
四、經查：
(一)、本件異議人領有大客車職業駕駛執照，其飲酒後於前揭時、
    地駕駛車牌號碼7857-RN號自用小客車，經國道3號北向58公
    里，為警攔查測得其吐氣所含酒精濃度達每公升0.50毫克超
    過規定標準而掣單舉發之事實，有交通部公路總局新竹區監
    理所桃園監理站98年11月9日桃監裁罰字第裁52-Z0000000號
    違反道路交通管理事件裁決書、桃園監理站汽車駕駛人螢幕
    列印單、汽車駕駛人經歷證明書各1紙在卷可稽，且為異議
    人於聲明異議狀內所不爭執，固堪認定屬實。是異議人當時
    係持大客車職業駕駛執照，於飲酒後酒精濃度超過規定標準
    ，仍駕駛前揭自用小客車違規之事實，足堪認定。
(二)、按道路交通管理處罰條例第35條第1項僅規定「吊扣其駕駛
    執照一年」，並未明定其駕駛執照之種類，則有關吊扣、吊
    銷駕駛執照處分效力與執行方式之法令依據，當係依據道路
    交通管理處罰條例第68條規定，而該條業於94年12月14 日
    修正公布，並自95年3月1日施行。修正前之道路交通管理處
    罰條例第68條原規定：「汽車駕駛人，因違反本條例及道路
    交通安全規則之規定，受吊扣或吊銷駕駛執照處分時，吊扣
    或吊銷其持有各級車類之駕駛執照」，其立法意旨在於違規
    行為對道路交通秩序之維持及道路交通安全已生較大之影響
    ，故規定吊扣或吊銷其持有各級車類之駕駛執照，以限制其
    繼續駕車行駛道路之權利，其係屬駕駛行為之限制，並不因
    所持駕駛執照種類不同而有所差異。惟因考量原條文將違法
    或違規駕駛人所持有各級車類之駕駛執照一併吊銷或吊扣，
    失之過酷，對於人民工作與生活影響過鉅，有違比例原則，
    經與交通部協商後，乃將其中「受吊扣處分者，吊扣其持有
    各級車類之駕駛執照」部分之規定刪除，則修正後道路交通
    管理處罰條例第68條之規定，既已刪除「吊扣」等字，而僅
    餘「吊銷」等字，依「明示其一，排除其他」之法理，該條
    應係明示排除「吊扣駕駛執照處分時，吊扣其持有各級車類
    之駕駛執照」之規定，而僅餘「吊銷駕駛執照處分時，始吊
    銷其持有各級車類之駕駛執照」之規定，而限縮修正前條文
    之適用範圍。循此以觀，駕駛人違反道路交通管理處罰條例
    第35條第1項第1款之規定而受吊扣駕駛執照處分時，依修正
    後同法第68條規定並參照其修正意旨，應僅得吊扣違規或違
    法當時駕駛車類之駕駛執照，否則將造成同一違規或違法行
    為，因受處分人持有駕駛執照種類之不同，而異其處分之結
    果。況酒醉駕車行為係製造法所不容許之風險，以風險製造
    之立場觀之，並不因駕駛車輛種類之不同，而有所差別，但
    從風險實現之觀點而言，酒醉駕駛車類之不同，其對於交通
    安全衍生之實害結果也有所差異，如駕駛人駕駛低一級之車
    類違反本條例之規定時，不論其所造成之實害結果，而一律
    吊扣駕駛人所持有之各類駕照，亦有違相同事件相同處理，
    不同事件不同處理之平等原則（臺灣高等法院暨所屬法院97
    年法律座談會刑事類提案第40號討論暨審查意見參照）。是
    參諸上開道路交通管理處罰條例第68條之修正過程與修正理
    由，行為人有道路交通管理處罰條例第35條第1項第1款所規
    定之違規行為，須吊扣駕駛執照時，應僅能吊扣行為人違法
    或違規當時駕駛車輛所憑之駕駛執照，不得再吊扣行為人所
    持有、與駕駛違規車輛無關之其他各級車類駕駛執照至明。
    準此，本件異議人違規時既係駕駛自用小客車，其依法所受
    之處分應為限制其駕駛自用小客車之權利，而應吊扣其小型
    車普通駕駛執照，始符修正後該條例第68條規定之意旨，惟
    依一人一照原則，異議人僅領有大客車職業駕駛執照，並無
    小型車普通駕駛執照之實體物可供吊扣，倘吊扣異議人所持
    有之大客車職業駕駛執照以代之，固可達成限制其繼續駕駛
    自用小客車之目的，然此舉顯已逾越道路交通管理處罰條例
    第68條之規範意涵及範圍，且將剝奪異議人駕駛營業大客車
    之權利，對其權益造成極大損害，是異議人請求吊扣其自小
    客車駕駛執照等語，於法尚屬有據。
(三)、至於道路交通安全規則第61條等規定，汽車駕駛人取得高一
    級車類之駕駛資格者，應換發駕駛執照，並准其駕駛較低級
    車類之車輛，而已領有大貨車駕駛執照者，得駕駛小型車、
    輕型機器腳踏車的規定，而公路機關於實務上僅逐級核給汽
    車駕駛執照1張（即一人一照原則），致持有職業大客車駕
    駛執照者，因駕駛普通小型車違規，而須吊扣職業大客車執
    照時，產生技術層面之困難，惟此技術層面問題，實難據以
    為原處分適法之理由，併此敘明（臺灣高等法院98年度交抗
    字第24號、第1563號、第1999號、第2192號裁定意旨參照）
    。
五、綜上所析，原處分關於吊扣異議人之職業聯結車駕駛執照12
    個月，既有上開不當之處，本件聲明異議自有理由，且因本
    件為一交通違規行為，吊扣駕照部分因與罰鍰、道路安全講
    習處分無從區分，雖異議人未就罰鍰及施以道路交通安全講
    習部分有所爭執，然仍應由本院將原處分撤銷，自為裁罰如
    主文第2項所示，以期適法。
六、應依道路交通管理處罰條例第87條第2 項，道路交通案件處
    理辦法第20條前段，裁定如主文。
中    華    民    國    98    年     11    月    26   日
                  交通法庭    法  官  汪曉君
以上正本證明與原本無異。
如不服本裁定，應於裁定送達後5 日內向本院提出抗告狀。
                              書記官  楊晴文
中    華    民    國    98    年    11    月    26    日


司法院資訊處製作；財團法人民間司法改革基金會備份。
